ACORDAO-COMPLETO-2407097

ACÓRDÃO 5725/2020 ATA 16/2020 - SEGUNDA CÂMARA

VISTO, relatado e discutido este monitoramento de implementação das determinações constantes do Acórdão 8654/2018-TCU-Segunda Câmara.
	ACORDAM os ministros do Tribunal de Contas da União, reunidos em sessão da 2ª Câmara, ante as razões expostas pela relatora, e com fundamento nos arts. 1º, inciso II, e 43, inciso I, da Lei 8.443/1992 c/c os arts. 169, inciso I, 250, incisos II e III, e § 1º, do Regimento Interno do TCU, em: 
9.1. acolher as razões de justificativa apresentadas por Márcia Abrahão Moura e José Augusto Abreu Sá Fortes;
9.2. considerar cumpridas as determinações contidas nos subitens 9.2 - à exceção daquela contida no subitem 9.2.6.2 -, 9.3, 9.4.1, 9.4.2.1 e 9.6 do Acórdão 8654/2018-TCU-Segunda Câmara;
9.3. considerar em cumprimento a determinação contida no subitem 9.2.6.2 do Acórdão 8654/2018-TCU-Segunda Câmara;
9.4. converter em recomendação a determinação contida no subitem 9.4.2.2 do Acórdão 8654/2018-TCU-Segunda Câmara, a fim de recomendar à Fundação Universidade de Brasília que proceda à adequação dos normativos que tratam da ocupação e do aluguel dos imóveis integrantes de seu patrimônio imobiliário, de modo a assegurar prazo máximo para usufruto do direito à ocupação de imóveis destinados exclusivamente a servidores, contabilizando o tempo total de uso desses imóveis por cada servidor, inclusive nos casos de mudança de uma unidade para outra; 
9.5. dar ciência desta deliberação aos responsáveis; 
9.6. apensar definitivamente os presentes autos ao TC Processo 020.885/2016-4, com fulcro no art. 169, inciso I, do Regimento Interno do TCU.

Monitoramento de determinações e de recomendação constantes de acórdão.

Segunda Câmara

Fundação Universidade de Brasília.

3. Responsáveis: Fundação Universidade de Brasília (CNPJ 00.038.174/0001-43), José Augusto Abreu Sá Fortes (CPF XXX.401.657-XX) e Márcia Abrahão Moura (CPF XXX.590.531-XX).

13.1. Ministros presentes: Augusto Nardes (na Presidência), Aroldo Cedraz, Raimundo Carreiro e Ana Arraes (Relatora).
13.2. Ministros-Substitutos presentes: Marcos Bemquerer Costa e André Luís de Carvalho.

ANA ARRAES

Adoto como relatório a instrução da Secretaria de Controle Externo da Educação, que contou com a anuência de seu corpo dirigente (peças 57 e 58) :
"INTRODUÇÃO
Deliberação
Refere-se esta instrução a monitoramento do Acórdão 8654/2018-TCU-Segunda Câmara, no qual constam determinações feitas à Fundação Universidade de Brasília (FUB) . 
Visão geral do objeto
O presente processo constitui monitoramento, originalmente, do Acórdão 4205/2017-TCU-Segunda Câmara, proferido em sede de representação tratada no TC Processo 020.885/2016-4, oferecida pelo Ministério Público Federal (MPF) em razão de possíveis irregularidades na utilização de imóveis residenciais da FUB, objeto do inquérito civil público 1.16.000.00323/2014-91. 
A Universidade possui diversos imóveis residenciais em seu patrimônio, divididos em três finalidades: a) imóveis destinados à ocupação exclusiva de servidores da FUB; b) reserva institucional; e c) imóveis destinados à locação por terceiros. A administração patrimonial cabe à Secretaria de Gestão Patrimonial (SGP) da Universidade de Brasília (UnB) , unidade vinculada ao Gabinete da Reitora.
No referido Acórdão 4205/2017-TCU-Segunda Câmara, enunciado ao fim das apurações conduzidas na mencionada representação, o TCU fez determinações e recomendação à FUB, que foram monitoradas nestes autos conforme instrução à peça 28, da qual resultou, por sua vez, o Acórdão 8654/2018-TCU-Segunda Câmara, com novas determinações à FUB, cujo atendimento se verifica nesta instrução. 
As deliberações do TCU sempre visaram promover maior isonomia na utilização dos imóveis, além de proporcionar ampla publicidade e transparência das informações sobre as unidades e respectivos ocupantes. Adicionalmente, buscou-se a correção de eventuais ocupações irregulares dos imóveis residenciais, bem como uma gestão patrimonial mais eficiente das unidades por parte da FUB.
A verificação do atendimento do Acórdão 8654/2018-TCU-Segunda Câmara iniciou-se nos termos da instrução à peça 43, em que foram consideradas atendidas algumas determinações e não atendidas outras, sendo que, no tocante a essas últimas, foi proposta preliminarmente a audiência dos responsáveis para que apresentassem razões de justificativas e outros esclarecimentos acerca de eventuais dificuldades enfrentadas para o integral cumprimento das deliberações, providência essa que foi autorizada mediante despacho pela Relatora dos autos, Ministra Ana Arraes (peça 46) . 
Desta feita, procede-se a nova avaliação das providências adotadas pelos gestores relativamente às determinações do Tribunal, com base nos elementos anteriormente examinados e nas novas informações juntadas por esses agentes em audiência, incorporando-se as considerações feitas na instrução anterior e realizando-se, ainda, a análise das razões de justificativa apresentadas. 
Objetivo
Este monitoramento tem como objetivo verificar o atendimento das deliberações exaradas no Acórdão 8654/2018-TCU-Segunda Câmara, as quais buscaram a implementação de ações no sentido de melhorar os procedimentos da gestão patrimonial dos imóveis residenciais pertencentes à FUB. 
Metodologia utilizada
A verificação do atendimento das deliberações deu-se por meio de análise de documentos, de informações disponíveis nos sítios oficiais da UnB e da SGP e de esclarecimentos prestados pela UnB nos Ofícios 0091/2019/UnB, de 22/2/2017 (peça 38) , 0261/2019/UnB, de 10/5/2019 (peça 39) , e 0066/2020/UnB, de 06/02/2020 (peça 52) , esse último consistente também em resposta conjunta dos responsáveis chamados em audiência nos autos. Foram ainda examinados os documentos constantes às peças 10 a 20 e 53 a 56.
Para a realização do presente trabalho seguiram-se as orientações dos Padrões de Monitoramento instituídas por meio da Portaria Segecex 27/2009. 
ANÁLISE DO ATENDIMENTO DAS DELIBERAÇÕES
Controle dos imóveis residenciais
Deliberação
Neste tópico serão analisados os seguintes itens:
9.2. determinar à FUB que, no prazo de 180 (cento e oitenta) dias, realize levantamento completo de seus bens imóveis residenciais, de modo a eliminar as discrepâncias de informações apontadas na instrução à peça 28 (itens 63-78) e contemplar todas as informações necessárias ao controle no tocante à utilização desses bens, em especial: 
9.2.1. finalidade (ocupação exclusiva de servidores da FUB, reserva institucional, locação por terceiros e garagens) ;
9.2.2. registro imobiliário patrimonial (RIP) ;
9.2.3. metragem e quantidade de quartos;
9.2.4. situação da disponibilidade (ocupado, disponível, em manutenção) ;
9.2.5. nome do locatário ou permissionário, caso esteja ocupado;
9.2.6. vínculo com a Universidade, se houver (servidor administrativo, professor, aluno) :
9.2.6.1. em caso de ocupação por servidor: número de matrícula, unidade de lotação, tempo total de ocupação de imóveis subsidiados ou destinados exclusivamente a servidores da FUB;
9.2.6.2. em caso de ocupação por aluno: instituição de origem.
9.2.7. tipo de contrato (aluguel, termo de ocupação, reserva institucional) ;
9.2.8. data de início da ocupação do imóvel pelo atual ocupante;
9.2.9. valor de referência do aluguel do imóvel;
9.2.10. percentual de desconto, quando aplicável;
9.2.11. valor mensal pago.
9.3. determinar à FUB que, imediatamente após a conclusão do levantamento, disponibilize em seu portal na internet as informações completas indicadas no subitem 9.2, a serem atualizadas mensalmente e apresentadas em formato que permita a visualização do conjunto de registros e garanta a transparência, o amplo acesso e o controle social na gestão dos imóveis.
Situação que levou à proposição da deliberação
As determinações em análise buscaram a qualificação das informações relacionadas aos imóveis residenciais de propriedade da FUB, diante de inconsistências encontradas nas relações de imóveis disponibilizadas pela Fundação. 
No monitoramento do Acórdão 4205/2017-TCU-Segunda Câmara, foram identificadas discrepâncias nos números totais de imóveis residenciais encontrados em diferentes fontes de dados, além de outras aparentes desconformidades, como duplicidade de pessoas ocupando imóveis com benefícios exclusivos para servidores da FUB, valores de aluguéis contrastantes e/ou abaixo do valor de mercado e ausência de informações relacionadas às unidades. 
Diante disso, entendeu-se oportuno que a FUB realizasse um levantamento completo de seus bens imóveis residenciais, a fim de elucidar as inconsistências observadas nas informações fornecidas pela Universidade.
Ademais, buscou-se a ampla divulgação das informações concernentes aos imóveis, de modo a permitir um acesso adequado ao controle social da sua gestão, em harmonia com o princípio da transparência.
Providências adotadas pelos gestores
Em manifestações anteriores, consoante os Ofícios 0091/2019/UnB, de 22/2/2017 (peça 38) , e 0261/2019/UnB, de 10/5/2019 (peça 39) , a UnB não trouxe maiores esclarecimentos quanto às medidas tomadas para cumprimento dessas determinações. Apenas indicou, no último ofício mencionado, um endereço na página eletrônica da UnB em que poderiam ser encontradas informações sobre os imóveis. 
Na instrução inicial, à peça 43, constatou-se, mediante consulta ao portal da internet indicado, a existência de relatórios com informações sobre os imóveis, em arquivos no formato PDF, o que possibilita um melhor acesso social em relação ao formato executável apresentado anteriormente pela UnB. 
Verificou-se, no entanto, que os dados ali constantes, além de desatualizados, em dissonância com a exigência de atualização mensal feita na determinação do item 9.3, não traziam as informações requeridas na determinação do item 9.2. 
Segundo se observou, não constavam do relatório informações como o nome do locatário ou permissionário, o vínculo com a Universidade e dados relacionados ao servidor, quando aplicável, a instituição de origem, se imóvel ocupado por aluno, o tipo de contrato, a data de início do atual contrato, o valor de referência do aluguel, o percentual de desconto e o valor pago. E, conquanto houvesse uma listagem em separado com informações sobre os inquilinos dos imóveis, como matrícula e lotação, quando aplicável (peça 40) , não era possível cotejar tais dados com as relações dos imóveis. 
No mais recente oficio juntado aos autos (0066/2020/UnB, de 06/02/2020, peça 52) , a UnB aduz que, para atender aos subitens 9.2.1 a 9.2.12, foram elaborados, na forma de um banco de informações, os seguintes quatro relatórios, que, segundo diz, podem ser acompanhados no site http://www.sgp.unb.br e são atualizados e divulgados mensalmente: 
	a) relação de imóveis; 
	b) relação de ocupantes; 
	c) relação de descontos; e 
	d) relação de pagamentos. 
São apresentados também esclarecimentos acerca de alguns subitens requeridos, como 'quantidade de quartos', que estaria para ser incorporado ao banco de dados em fevereiro deste ano, e 'instituição de origem do aluno', que somente poderá ser atendido quando da implementação de um dos subsistemas do SIG-UnB, solução de tecnologia integrada de gestão de informações acadêmicas e administrativas que vem sendo implantada na UnB desde julho de 2017 e que, conforme consignado no ofício, passará a ser utilizada na sua totalidade em abril deste ano. 
A universidade destaca ainda que o subitem 9.2.10 da determinação ('percentual do desconto do aluguel') , quando aplicável, foi atendido com base nos princípios das Resoluções do Conselho Diretor 0001/2016, quanto aos imóveis residenciais destinados à ocupação exclusiva dos servidores, e 0001/2019, relativamente aos destinados à locação de terceiros, quando ocupados por servidores. 
Por fim, a UnB menciona que o atendimento aos subitens 9.2.1 a 9.2.11 por meio de quatro relatórios decorre também de preocupação com possíveis restrições legais a uma divulgação, em plataforma pública, de dados de cunho pessoal dos ocupantes de imóveis da Universidade, insculpidas na Lei Geral de Proteção de Dados Pessoais (Lei 13.709, de 14/8/2018) . 
Análise
Os relatórios com informações sobre os imóveis vêm sendo divulgados pela Universidade em seu portal na internet, mais precisamente na página eletrônica http://www.sgp.unb.br, aba 'Relatórios', em arquivos no formato PDF, que, conforme já apontado em instrução anterior, possibilita bom alcance social em contrapartida ao formato inadequado inicialmente adotado pela instituição.
Observa-se também que o acesso a esses dados é intuitivo e amigável e que, agora, os relatórios estão sendo atualizados mensalmente, consoante preceituado pelo Tribunal na determinação do item 9.3. 
Ademais, à exceção de uma delas, as informações requeridas estão todas disponibilizadas, ainda que distribuídas em quatro relatórios e com certas limitações, em alguns casos, o que, no entanto, não compromete a transparência dos dados e o controle social da gestão dos imóveis (peças 53 a 56) . 
O principal relatório (Relatório de Imóveis - peça 53) traz, além dos endereços, as seguintes informações sobre os imóveis: número do contrato, quando ocupado; registro imobiliário patrimonial (RIP) (subitem 9.2.2 da determinação) ; finalidade (subitem 9.2.1) ; metragem e número de quartos (subitem 9.2.3) ; situação de disponibilidade (subitem 9.2.4) ; e valor contratual (subitem 9.2.9) ; entre outras informações não expressamente demandadas na deliberação do Tribunal. 
Note-se que, embora o subitem 9.2.9 da determinação fale em 'valor de referência do aluguel', em vez de 'valor contratual', como consta da tabela, aquela informação pode ser alcançada com base nos dados do Relatório de Descontos (peça 55) , que contém o percentual de desconto do valor contratual em relação ao de referência (9.2.10) . Tal relatório, que informa ainda o tipo de contrato vinculado à unidade (subitem 9.2.7) , pode ser associado ao Relatório de Imóveis a partir do número do contrato ou mesmo do endereço do imóvel, que também consta dessa tabela. 
As informações sobre os inquilinos, por sua vez, podem ser encontradas no Relatório de Inquilinos (peça 54) , que traz novamente o número do contrato vinculado à unidade, o nome do locatário ou permissionário (subitem 9.2.5) , bem como, quando ocupado por servidor, o número do seu registro no Sistema de Informações da UNB (SIPES) e no próprio SIAPE e a unidade de lotação (subitem 9.2.6.1) . Nesse relatório consta também, para todos os inquilinos, a data de início de ocupação do imóvel pelo atual morador (subitem 9.2.8) . 
Ainda no Relatório de Inquilinos, constata-se a ausência da informação referente à instituição de origem, quando o ocupante é aluno (subitem 9.2.6.2) , falta que, no entanto, conforme esclarecido pela UnB, será sanada quando da implantação do subsistema acadêmico do SIG-UnB, que é uma solução de tecnologia integrada de gestão de informações acadêmicas e administrativas da Universidade prevista para ser utilizada na sua totalidade em abril deste ano. Nesse contexto, conquanto a situação desse subitem deva ser considerada como em cumprimento, entende-se desnecessária uma verificação futura sobre o assunto, diante do atendimento aos demais subitens da determinação por parte da UnB e do comprometimento da instituição em incluir tal informação no banco de dados, assim que tecnicamente possível. 
Por último, temos o Relatório de Pagamentos (peça 56) , que apresenta informações sobre os pagamentos associados aos contratos em andamento, como valor previsto e valor efetivamente pago (subitem 9.2.11) , data prevista e de realização, bem como a natureza da dívida (taxa de manutenção ou de ocupação) . 
Conclui-se, assim, do que foi exposto, que as informações constantes dos relatórios atendem ao demandado nos subitens 9.2.1 a 9.2.11 da determinação do Tribunal, à exceção do subitem 9.2.6.2 ('instituição de origem', quando o ocupante é aluno) , cuja inclusão no banco de dados somente ocorrerá em abril deste ano, conforme esclarecido pela UnB, motivo pelo qual deve ser enquadrado como em atendimento. Além disso, diante da disponibilização dessas informações em portal da internet, em formato que permite a visualização dos registros e garante a transparência, o amplo acesso e o controle social da gestão dos imóveis, com atualização mensal dos dados, reconhece-se o cumprimento da determinação do item 9.3. 
Registre-se que o fato de as informações estarem distribuídas em quatro relatórios não compromete a transparência da divulgação dos registros e está em linha com a existência de restrições legais à exposição de dados privados dos ocupantes dos imóveis, consoante bem destacado pela UnB. 
Por fim, vale dizer que, no Relatório de Imóveis de fevereiro de 2020, foram identificados 1516 imóveis residenciais pertencentes à UnB, quantidade obtida excluindo-se da listagem os imóveis comerciais, as garagens e, ainda, os itens de imóveis residenciais encontrados na lista com registro imobiliário patrimonial repetido, o que pode decorrer de situações diversas, como, por exemplo, a existência de imóveis de ocupação compartilhada, que comportam mais de um contrato. 
Tal número corresponde ao encontrado anteriormente pela UnB no Sistema de Gerenciamento de Imóveis, apresentado em resposta a requerimento do Ministério Público feito pelo Portal da Transparência (peça 17, p. 2, e peça 18) , o que sugere a inexistência de discrepâncias na quantidade de unidades residenciais constantes das relações de imóveis disponibilizadas pela FUB. De todo modo, convém lembrar que foge ao escopo deste monitoramento uma avaliação mais aprofundada da confiabilidade das informações disponibilizadas, que demandaria ação de controle específica. 
Evidências
As evidências podem ser encontradas nos Ofícios 0091/2019/UnB, de 22/2/2017 (peça 38) , 0261/2019/UnB, de 10/5/2019 (peça 39) , e 0066/2020/UnB, de 06/02/2020 (peça 52) , bem como nas peças 40 a 42 e 53 a 56. 
Conclusão
Pelo exposto, verifica-se que os relatórios disponibilizados pela FUB sugerem a inexistência de discrepâncias em relação à quantidade de seus imóveis residenciais, contemplam as informações consideradas necessárias ao controle da utilização dos imóveis e podem ser encontradas em seu portal da internet, atualizadas mensalmente, em formato que permite, de forma geral, a visualização do conjunto de registros, o amplo acesso e o controle social da gestão dos imóveis, motivo pelo qual devem ser consideradas cumpridas as determinações constantes nos itens 9.2 e 9.3 do acórdão monitorado, à exceção do subitem 9.2.6.2, que está em cumprimento. 
Proposta de encaminhamento
Propõe-se considerar cumpridas as determinações contidas nos itens 9.2, e seus subitens, e 9.3 do Acórdão 8654/2018-TCU-Segunda Câmara, à exceção da do subitem 9.2.6.2, que deve ser tida como em cumprimento.
Adequação dos normativos que tratam dos imóveis residenciais da FUB
Deliberação 
Neste tópico serão analisados os seguintes itens:
9.4. reiterar determinação à FUB (subitem 9.2.2 do Acórdão 4205/2017-TCU-Segunda Câmara) para que, no prazo de 90 (noventa) dias, proceda à adequação dos normativos que tratam da ocupação e do aluguel dos imóveis integrantes de seu patrimônio imobiliário, de modo a assegurar: 
9.4.1. a utilização dos imóveis residenciais exclusivamente para consecução dos objetivos da Universidade de Brasília (ensino, pesquisa e extensão) , restringindo cessão ou locação subsidiada (com desconto) de imóveis a situações atreladas ao cumprimento desses objetivos (art. 4º, §1º, da Lei 3.998/1961) ;
9.4.2. a compatibilização com o princípio da isonomia, o que deve incluir:
9.4.2.1. fixação de prazo máximo para usufruto, pelos servidores da Universidade de Brasília, do desconto no aluguel dos imóveis destinados à locação de terceiros;
9.4.2.2. prazo máximo para usufruir o direito à ocupação de imóveis destinados exclusivamente a servidores, contabilizando o tempo total de uso desses imóveis por cada servidor, inclusive nos casos de mudança de uma unidade para outra.
Situação que levou à proposição da deliberação
A determinação é uma reiteração da contida no item 9.2 do Acórdão 4205/2017-TCU-Segunda Câmara, diante do não atendimento dessa deliberação, que buscou alterações nas regras aplicáveis aos imóveis residenciais da UnB, presentes nas Resoluções 01/2016 a 05/2016 (peças 10 a 14) , em face da identificação de algumas oportunidades de melhoria.
Quanto aos imóveis destinados à locação por terceiros, tem-se que a sua finalidade precípua é de arrecadação de recursos, de acordo com a Resolução Conselho Diretor 4/2016. Entretanto, há a previsão, na Resolução Conselho Diretor 2/2016, de um desconto de 20% no valor do aluguel quando locados por servidores da FUB, desde que observadas algumas condições previstas na mesma Resolução. Em contrapartida, não havia fixação de prazo máximo para o usufruto desse benefício.
No que se refere aos imóveis de uso exclusivo de servidores, a Resolução Conselho Diretor 1/2016 (peça 10) instituiu escala para o percentual de desconto concedido aos servidores, que começa em 40% e diminui com o tempo de utilização, até o pagamento integral do valor de referência, a partir do 15º ano de ocupação, ou a partir de 1º/7/2024 para ocupantes mais antigos que, à época da expedição da norma, já eram moradores. Note-se, no entanto, que não foi fixado prazo máximo de permanência para os imóveis destinados a esse fim, como demandado pelo TCU.
Com relação ao item 9.4.1, tem relação com comentário constante do voto condutor do Acórdão 4205/2017-TCU-Segunda Câmara, proferido em sede da representação originária destes autos, quando, na abordagem da lista de classificação produzida pela Comissão Especial de Moradia para fins de seleção de moradores para os imóveis de ocupação exclusiva de servidores, falou-se em uma aparente ausência de 'procedimentos para ponderar aspectos profissionais, técnicos ou acadêmicos na definição dessa ordem de classificação e priorizar o atendimento de profissionais com maior potencial de contribuir para os objetivos da instituição'. 
Assim, diante do descumprimento, reiterou-se a determinação à FUB, conforme item 9.4, acima, para fins de coadunação dos normativos aos objetivos da Universidade e alcance de um tratamento isonômico aos interessados na locação de apartamentos. 
Providências adotadas
No Ofício 91/2019/UnB (peça 38) , de 22/2/2019, a UnB relata a proposta de novo normativo para os imóveis residenciais de propriedade da FUB destinados à locação por terceiros, quando alugados por servidores docentes e técnico-administrativos, que revoga a Resolução 2/2016, para fins de cumprimento da determinação do TCU. Posteriormente, por meio do Ofício 261/2019/UnB (peça 39) , de 10/5/2019, a Universidade encaminhou a Resolução do Conselho Diretor 1/2019, já aprovada pelo conselho, com as novas regras. 
A análise dessa nova Resolução, feita em instrução anterior (peça 43) , registrou que o art. 5º da norma prevê que 'os docentes e técnico-administrativos que respeitarem todos os requisitos poderão utilizar, pelo período máximo de 10 anos, o desconto de que trata esta Resolução, considerando o tempo de moradia nos casos de mudança de unidades', o que está em consonância com o determinado no item 9.4.2.1. 
Apontou-se, no entanto, que novamente a FUB deixou de estabelecer prazo máximo para usufruto do direito à ocupação dos imóveis destinados exclusivamente a servidores, conforme determinado no item 9.4.2.2 do Acórdão 8654/2018-TCU-Segunda Câmara, porquanto não há tal previsão na nova resolução e em nenhuma outra. 
Quanto a isso, no mais recente oficio trazido aos autos (0066/2020/UnB, de 06/02/2020, peça 52) , a UnB novamente menciona a escala existente de redução progressiva dos descontos das taxas de ocupação com o tempo de utilização, na qual, após os primeiros 5 (cinco) anos, em que o  ocupante do imóvel paga 60% do valor de referência, há redução do desconto para 20%, entre o início do 6º e o final do 14º anos de ocupação, até a eliminação total do desconto, no início 15º ano. Para os servidores ocupantes mais antigos dos imóveis quando da publicação da Resolução do Conselho Diretor 0001/2016, em janeiro de 2016, estabeleceu-se igualmente o pagamento de 60% do valor de referência, retirando-se 5% desse desconto a cada ano, até a sua eliminação total, a partir de julho de 2024. 
A UnB destaca que, nas situações em que o servidor já estaria pagando o valor integral do aluguel do imóvel, depois de transcorridos 14 (catorze) anos ou, a partir de julho de 2024 nos casos dos ocupantes mais antigos dos imóveis por ocasião da publicação do citado normativo, é mais vantajoso financeiramente para a Universidade a permanência do locatário no imóvel do que a sua substituição por um novo ocupante, que auferirá desconto de 40% durante os 5 (cinco) anos iniciais de ocupação e de 20% nos 9 (nove) subsequentes. Tal circunstância torna-se mais relevante diante da crescente materialidade e representatividade dos aluguéis como fonte de recursos da Universidade, também por força de sucessivas reduções orçamentárias que lhe têm sido impostas. 
Além dos prejuízos financeiros, a UnB cita ainda os transtornos pessoais e profissionais a que ficam submetidos os moradores obrigados a sair dos imóveis, tanto mais ante as particularidades do mercado imobiliário de Brasília, que tem valores de aluguéis elevados em relação a outras capitais de porte semelhante. 
Por fim, a universidade esclarece que:
	a) mantém uma lista de interessados nos imóveis funcionais, tendo conseguido proporcionar chamadas bastante céleres de servidores nos últimos anos, em razão de melhorias na manutenção dos imóveis e do processo de trabalho interno; além disso, os servidores interessados têm a opção de alugar os imóveis destinados ao público em geral, com desconto inicial de 20%; 
	b) desde 2016, é divulgada na internet, de forma pública, a lista de espera dos imóveis funcionais (www.sgp.unb.br, aba 'Imóveis Funcionais') , na qual se pode constatar a constante renovação de moradores nos apartamentos destinados exclusivamente a servidores da UnB;
	c) a Resolução do Conselho de Administração 04/1999, que regulamenta a sistemática de pontuação e classificação de candidatos à ocupação dos imóveis residenciais destinados à moradia de seus servidores, estabelece que serão atribuídos pontos relativos à titulação de cada candidato (docentes e técnicos) , providência que vai ao encontro do estabelecido no parágrafo 2ª do art. 1º da Resolução 04/2016, que determina que os imóveis de que trata o inciso II têm como principal finalidade a atração e fixação de quadros diferenciados de servidores docentes e técnico-administrativos que apresentem maior potencial de contribuição para o alcance dos objetivos da Universidade.
Análise
Conforme mencionado, a análise efetuada em instrução anterior (peça 43) concluiu pelo cumprimento do determinado no item 9.4.2.1 do acórdão monitorado, ante a fixação, em normativo (Resolução do Conselho Diretor 1/2019) , de prazo máximo de usufruto, pelos servidores da Universidade, do desconto no aluguel de imóveis destinados à locação de terceiros, considerando-se o tempo total de moradia nos casos de mudanças de unidades. 
Com relação à fixação de prazo máximo para usufruto do direito à ocupação dos imóveis destinados exclusivamente a servidores, como determinado no item 9.4.2.2 do acórdão, o que se tem é novamente uma defesa, por parte da UnB, da sistemática atualmente adotada, mediante a aplicação de uma escala de redução progressiva dos descontos nas taxas de ocupação com o tempo de utilização, até a eliminação total do desconto.
A Universidade destaca o fato de que, diante dessas condições, a fixação de prazo máximo de utilização lhe é desvantajosa financeiramente, porquanto a substituição do ocupante do imóvel implica a concessão de um desconto significativo e duradouro ao novo morador, que não existe em relação ao atual, com consequente redução dos rendimentos dos imóveis em um momento de relevância crescente dos aluguéis como fonte de recursos no orçamento da Universidade. 
De início, deve ser lembrado que, nos termos dos normativos da própria UnB, com destaque para a Resolução Conselho Diretor 04/2016, a finalidade precípua dos imóveis destinados exclusivamente a servidores não é a geração de receitas, mas, sim, a atração e fixação de quadros diferenciados de servidores docentes e técnico-administrativos que apresentem maior potencial de contribuição para o alcance dos objetivos da Universidade. 
Mesmo assim, diante das restrições orçamentárias a que tem sido submetida a Universidade e da importância cada vez maior dos aluguéis como fonte de recursos, e dadas as condições vigentes de redução progressiva de desconto, não haveria óbice à utilização de um contraponto econômico na avaliação da pertinência de uma regra que fixe tempo máximo de utilização dos imóveis, desde que fossem apresentados elementos demonstrativos dos impactos financeiros alegados. 
Com efeito, não seria difícil para a UnB, com base nas informações de que dispõe, produzir uma estimativa, ainda que simples, da possível queda de receita advinda da fixação de prazo máximo de ocupação que pudesse corroborar seu argumento e impor, se fosse o caso, uma ponderação financeira na abordagem do assunto, a despeito das restrições finalísticas contidas nos seus regulamentos. Infelizmente, nada foi trazido com esse fim. 
Quanto às medidas que vêm sendo adotadas pela UnB, como melhorias na manutenção dos imóveis e dos processos de trabalho interno, tendentes à ampliação do acesso dos servidores às unidades residenciais, são de fato importantes e efetivas para o alcance da isonomia pretendida. Igualmente relevante, sobretudo para fins de transparência na gestão dos imóveis, é a divulgação na internet, de forma pública, da lista de interessados nas unidades funcionais. 
Entretanto, não se pode apreender muita coisa dos elementos trazidos pela UnB, a exemplo das meras alegações de que têm havido 'chamadas bastantes céleres de servidores' e 'constante renovação de moradores', quando o que vê nas informações disponibilizadas publicamente é que remanescem as listas de espera de apartamentos funcionais. Também aqui, nada de concreto foi apresentado que se possa contrapor às evidências de que a possibilidade de ocupação dos imóveis por tempo indeterminado restringe de algum modo a utilização desses ou que auxilie no convencimento da desnecessidade da regra de fixação de prazo máximo como instrumento indutor da compatibilização da utilização dos imóveis com o princípio da isonomia. 
Por último, a UnB menciona os transtornos pessoais e profissionais a que ficam submetidos os servidores obrigados a sair dos imóveis, situação que restaria agravada por força das particularidades do mercado imobiliário de Brasília.
Trata-se de argumento singelo que, de todo modo, é o único diretamente relacionado à finalidade precípua dos imóveis funcionais, que é a manutenção de quadros diferenciados de servidores docentes e técnico-administrativos. Conquanto não explicitamente declarado, essa parece ser a principal razão para a posição da UnB pela não imposição de um tempo máximo de uso dos imóveis funcionais, sobretudo pela sua estreita correlação com o atingimento dos objetivos institucionais da Universidade, que são o ensino, a pesquisa e a extensão, cujas boas consecuções têm por pressuposto a existência de um corpo técnico-docente estável, permanente e, porque não, duradouro. 
Seja como for, deve-se reconhecer que a existência do mecanismo de redução progressiva do desconto, assim como as providências que vêm sendo adotadas pela UnB, já mencionadas, têm sido efetivas para uma maior isonomia no uso dos imóveis. Além disso, conforme ressaltado pela UnB em sua resposta, existe a opção para os servidores interessados de alugarem os imóveis destinados ao público em geral, com desconto inicial de 20%. 
A deliberação do Tribunal pela fixação de temo máximo de uso decerto teria mais impacto nesse intento de proporcionar uma maior isonomia na utilização dos imóveis, diante da existência de alguma fila de espera. Não obstante, apesar da pertinência e razoabilidade desse encaminhamento, deve-se lembrar que o Decreto 980/1993, que dispõe sobre a administração de imóveis da União, não impõe limite de tempo de ocupação em imóveis funcionais. 
Além disso, parece apropriada a preocupação com uma eventual instabilidade no corpo funcional decorrente da modificação repentina das regras de ocupação e de uma eventual movimentação, simultânea, de vários servidores, que poderia impactar os resultados institucionais da Universidade. Sem dúvida, qualquer alteração das regras teria de levar em conta uma fase de transição que permita a preparação para a saída dos ocupantes antigos e mesmo uma distribuição das desocupações ao longo de um determinado período. 
Assim, tendo em vista que, na medida do possível, a UnB vem envidando esforços no sentido de incrementar a isonomia no uso de imóveis funcionais, que o Decreto 980/1993, que dispõe sobre a administração de imóveis da União, não impõe limite de tempo de ocupação em imóveis funcionais e que a mudança repentina das regras de ocupação pode provocar instabilidade em um corpo funcional cujo desempenho profissional é determinante para o atingimento dos objetivos institucionais da Universidade, o que demandaria uma fase de transição que permita a preparação para a saída dos ocupantes antigos e mesmo uma distribuição das desocupações ao longo de um determinado período, considera-se que a determinação do item 9.4.2.2 deva ser convertida em recomendação, de modo a que a UnB tenha condições de avaliar a conveniência e oportunidade da adoção de regra que fixe tempo máximo de ocupação dos imóveis funcionais e de, se for o caso, estabelecer critérios de transição apropriados para a aplicação dessa regra. 
No tocante à determinação do item 9.4.1, vale dizer que os normativos que tratam da ocupação dos imóveis funcionais da UnB, em especial a Resolução do Conselho de Administração 04/1999 (peça 16) , dispõem de sistemática de pontuação e classificação de servidores (docentes e técnicos) candidatos à ocupação dessas unidades com base em critérios profissionais, técnicos e acadêmicos, razão pela qual deve-se considerar cumprida tal deliberação. 
Evidências
As evidências podem ser encontradas nos Ofícios 91/2019/UnB (peça 38) , de 22/2/2019, 261/2019/UnB (peça 39) , de 10/5/2019, e 0066/2020/UnB, de 06/02/2020 (peça 52) . 
Conclusão
Diante do exposto, tendo em vista a fixação do prazo máximo de dez anos para os servidores docentes e técnico-administrativos usufruírem do desconto de 20% do aluguel dos imóveis residenciais destinados à locação de terceiros, considera-se cumprida a determinação constante no subitem 9.4.2.1.
Além disso, uma vez que os normativos que tratam da ocupação dos imóveis funcionais da UnB, em especial a Resolução do Conselho de Administração 04/1999, dispõem de sistemática de pontuação e classificação de servidores (docentes e técnicos) candidatos à ocupação desses imóveis com base em critérios profissionais, técnicos e acadêmicos, considera-se cumprida a determinação constante no subitem 9.4.1.
Com relação aos imóveis destinados exclusivamente a servidores, considerando que a UnB vem envidando esforços no sentido de incrementar a isonomia no uso de imóveis funcionais, que o Decreto 980/1993 não impõe limite de tempo de ocupação em imóveis funcionais de propriedade da União e que a mudança repentina das regras de ocupação pode trazer consequências ao desempenho do corpo funcional e ao atingimento dos objetivos institucionais da Universidade, propõe-se a conversão da determinação do item 9.4.2.2 em recomendação. 
Proposta de encaminhamento
Propõe-se considerar cumpridas as determinações dos subitens 9.4.1. e 9.4.2.1 e converter em recomendação a determinação do subitem 9.4.2.2 do Acórdão 8654/2018-TCU-Segunda Câmara. 
Informações inconsistentes prestadas pela FUB
Deliberação
Neste tópico serão analisados os seguintes itens: 
9.6. determinar à Fundação Universidade de Brasília que: 
9.6.1. no prazo de 90 (noventa) dias, apure os indícios de irregularidades apontados nos itens 80-86 e 87-93 à peça 28 e adote as medidas cabíveis;
9.6.2. ao término do prazo de 90 (noventa) dias, comunique a este Tribunal as medidas adotadas e os resultados obtidos.
Registre-se que a abordagem da questão a seguir é a mesma que a constante nos itens 59 a 75 da instrução à peça 43, cuja conclusão foi por considerar atendidas as determinações acima. A opção pela incorporação do texto nesta análise, com ajustes de forma, em vez da sua simples referência ou transcrição, teve o propósito de conferir unidade ao presente exame do monitoramento e facilitar a leitura de sua instrução. 
Situação que levou à proposição da deliberação
Tendo em vista alguns indícios de irregularidades observados na representação TC Processo 020.885/2016-4, que deu origem ao presente monitoramento, o Acórdão 4205/2017-TCU-Segunda Câmara determinou que esta Unidade Técnica esclarecesse as lacunas e inconsistências nas informações prestadas pela FUB e, se necessário, apurasse a responsabilidade pelas informações fornecidas em caso de eventual indício de conduta intencional. 
Por conseguinte, vários pontos foram analisados no monitoramento do referido acórdão, com a identificação de irregularidades, como uma constante divergência entre as informações disponibilizadas, que suscitou dúvidas quanto ao quantitativo correto de imóveis que são administrados pela SGP, e a existência de algumas pessoas que ocupavam dois imóveis, dos quais ao menos um era de destinação exclusiva para servidores. 
Ademais, havia unidades similares, no mesmo bloco, andar e número de quartos, com valores de aluguel totalmente discrepantes, além de servidores aposentados, que não teriam mais direito aos descontos previstos, pagando quantias bem abaixo das de mercado. 
Diante disso, determinou-se à FUB que apurasse os indícios de irregularidades identificadas e adotasse medidas para correção, comunicando, posteriormente, os resultados obtidos a esse Tribunal. 
Providências adotadas
A Fundação Universidade de Brasília prestou esclarecimentos por meio do Ofício 91/2019/UnB (peça 38) com relação às questões tratadas nos itens 80 a 86 e 87 a 93 da instrução à peça 28. 
Os itens 80 a 86 daquela instrução referem-se a situações em que pessoas estariam ocupando dois imóveis concomitantemente. Com relação a isso, a FUB informou que não há nenhum caso de ocupação em duplicidade, esclarecendo ainda que (peça 38, p. 3) : 
 (...) nos casos de mudança para outro imóvel, a rescisão contratual leva alguns dias para ser atualizada no sistema e consequentemente no relatório que é publicado. Sendo assim no relatório pode surgir a duplicidade momentânea, mas todos os casos de alteração de endereço estão em acordo com as Resoluções 002/2016, 003/2016 e 005/2016 do Conselho Diretor.
Quanto aos itens 87 a 93, atinentes a valores de aluguel contrastantes e/ou abaixo dos de mercado, a Fundação refere-se expressamente ao caso de uma servidora, em relação à qual fora identificado o pagamento de R$ 425,00 a título de taxa de ocupação de apartamento localizado na Colina, informando que houve um erro no relatório e encaminhando, para fins de comprovação, o histórico de ocupação da unidade (peça 38, p. 8-10) , com os valores efetivamente pagos pela servidora. 
A FUB informa ainda que os outros quatro casos relacionados na instrução (peça 28, p. 12) estão sendo tratados judicialmente, haja vista a ausência de acordos administrativos para os reajustes contratuais. 
Análise 
A determinação em análise buscou esclarecer algumas inconsistências específicas encontradas no monitoramento do Acórdão 4205/2017-TCU-Segunda Câmara. 
Quanto às pessoas que estariam ocupando dois imóveis concomitantemente, as informações prestadas pela FUB foram suficientes para sanar as dúvidas suscitadas, ou seja, é plausível o argumento trazido de que as duplicidades identificadas são provenientes da mudança do ocupante de uma unidade para outra. 
Nos casos dos aluguéis com valores bem abaixo dos de mercado, a Universidade destacou que estão sendo tratados judicialmente, logo, as providências já foram tomadas, diante do insucesso de acordos administrativos. 
Ademais, o caso específico de uma servidora foi devidamente esclarecido como um erro, consoante o relatório do histórico de ocupação da unidade (peça 38, p. 8-10) , que demonstra os pagamentos corretos efetuados pela moradora. 
Portanto, a FUB elucidou as irregularidades pontuadas, bem como tomou todas as medidas aplicáveis a cada caso. Além disso, encaminhou a este Tribunal as informações exigidas. 
Evidências
As evidências podem ser encontradas no Ofício 91/2019/UnB (peça 38) . 
Conclusão
Pelo exposto, propõe-se considerar cumprida a determinação contida no item 9.6 e seus subitens 9.6.1 e 9.6.2 do Acórdão 8654/2018-TCU-Segunda Câmara. 
Proposta de encaminhamento
Propõe-se considerar cumprida a determinação contida no item 9.6 e seus subitens 9.6.1 e 9.6.2 do Acórdão 8654/2018-TCU-Segunda Câmara. 
Audiência 
Em instrução anterior (peça 43) , diante do não cumprimento, até então, dos itens 9.2, 9.3 e 9.4.2.2 do Acórdão 8654/2018-TCU-Segunda Câmara, foi proposta a audiência de responsáveis para que apresentassem razões de justificativa, bem como esclarecimentos sobre eventuais dificuldades técnicas ou jurídicas enfrentadas para o integral cumprimento das determinações. A opção pela realização de audiência prévia, em vez da aplicação direta de multa ao gestor, conforme admitido no § 3º do art. 268 do RI/TCU, levou em consideração a complexidade das determinações emanadas pelo Tribunal e o fato de a FUB ter adotado medidas, ainda que insuficientes, visando o cumprimento dessas. 
A audiência, autorizada mediante despacho pela Relatora dos autos, Ministra Ana Arraes (peça 46) , foi realizada nos seguintes termos (Ofícios 1400/2019-TCU/SecexEducação e 1401/2019-TCU/SecexEducação, respectivamente, ambos de 11/10/2019, peças 47 e 48) 
93.1	Responsável: Márcia Abrahão Moura, Reitora da Universidade de Brasília; 
	Ocorrências: não cumprimento das determinações objeto dos itens 9.2, 9.3 e 9.4.2.2 do Acórdão 8654/2018-TCU-Segunda Câmara;
93.2.	Responsável: José Augusto Abreu Sá Fortes, Secretário de Gestão Patrimonial da Universidade de Brasília; 
	Ocorrências: não cumprimento das determinações objeto dos itens 9.2 e 9.3 do Acórdão 8654/2018-TCU-Segunda Câmara.
Em resposta, foi apresentado o Ofício 0066/2020/UnB, de 06/02/2020 (peça 52) , assinado pela Reitora Márcia Abrahão Moura, com os esclarecimentos já mencionados nesta instrução (itens 20 a 23 e itens 48 a 51) , atinentes às providências tomadas com relação às determinações questionadas, além das justificativas para o eventual não cumprimento dessas deliberações em ocasião anterior. 
No tocante às providências adotadas, remete-se às análises efetuadas nos itens 24 a 35 e 52 a 66 desta instrução, que concluíram pelo cumprimento das determinações constantes nos itens 9.2 e 9.3, à exceção do subitem 9.2.6.2, que está em cumprimento, e no subitem 9.4.2.1 do acórdão monitorado, sendo que, com relação à determinação constante no subitem 9.4.2.2, considerou-se que deve ser convertida em recomendação. 
Além disso, foi destacada pela Reitora a implantação, na UnB, desde julho de 2017, do SIG-UnB, solução de tecnologia integrada de gestão de informações acadêmicas e administrativas bastante ampla, que tem demandado de maneira duradoura a dedicação prioritária dos técnicos de TI da Universidade, o que comprometeu sobremaneira o atendimento tempestivo das deliberações do TCU. 
Sendo assim, considerando que, à exceção do subitem 9.2.6.2, cujo atendimento está em andamento, não restaram determinações pendentes de cumprimento e que a implantação do SIG-UnB, tanto mais ante as limitações orçamentárias da Universidade, pode de fato ter atrapalhado o atendimento oportuno às demandas do Tribunal relacionadas aos sistemas de informação dos imóveis residenciais da UnB, propõe-se o acolhimento das razões de justificativa dos gestores. 
Benefícios efetivos das deliberações
O atendimento às determinações dos itens 9.2, 9.3 e 9.6, e seus respectivos subitens, quando aplicável, proporcionou o aprimoramento das informações relacionadas aos imóveis residenciais da UnB e a sua ampla divulgação, com vistas ao controle social da gestão dessas unidades, em harmonia com o princípio da transparência. Além disso, foram elucidadas inconsistências observadas nas informações disponibilizadas pela Universidade. 
Quanto aos itens 9.4.1 e 9.4.2.2, o atendimento destas determinações ampliou as expectativas de isonomia na utilização dos imóveis residenciais da UnB e de garantia de que estão sendo usados exclusivamente para a consecução dos objetivos da Universidade. 
CONCLUSÃO
Considerando os documentos analisados e as informações consultadas, observa-se que as relações de imóveis disponibilizadas pela FUB sugerem a inexistência de discrepâncias na quantidade de suas unidades residenciais, contemplam as informações consideradas necessárias ao controle da utilização dos imóveis e podem ser encontradas em seu portal da internet, atualizadas mensalmente, em formato que permite, de forma geral, a visualização do conjunto de registros, o amplo acesso e o controle social da gestão dos imóveis, motivo pelo qual devem ser consideradas cumpridas as determinações constantes nos itens 9.2 e 9.3 do acórdão monitorado, à exceção do subitem 9.2.6.2, que está em cumprimento (itens 11 a 35) . 
Constatou-se que os normativos que tratam da ocupação dos imóveis funcionais da UnB dispõem de sistemática de pontuação e classificação de servidores (docentes e técnicos) candidatos à ocupação dessas imóveis com base em critérios profissionais, técnicos e acadêmicos, razão pela qual deve-se considerar cumprida a determinação do item 9.4.1 (itens 39, 43 e 66) . 
Ademais, tendo em vista o estabelecimento do prazo máximo de dez anos para os servidores docentes e técnico-administrativos usufruírem do desconto de 20% do aluguel dos imóveis residenciais destinados à locação de terceiros, considera-se cumprida a determinação constante no subitem 9.4.2.1 (itens 39, 41, 45/46 e 52) . 
Com relação aos imóveis destinados exclusivamente a servidores, considerando que, na medida do possível, a UnB vem envidando esforços no sentido de incrementar a isonomia no uso de imóveis funcionais, que o Decreto 980/1993, que dispõe sobre a administração de imóveis da União, não impõe limite de tempo de ocupação em imóveis funcionais e que a mudança repentina das regras de ocupação pode provocar instabilidade do corpo funcional, considera-se que a determinação do item 9.4.2.2 deva ser convertida em recomendação (itens 39, 42, 47/51 e 53/65) . 
A FUB também elucidou irregularidades pontuadas em monitoramento anterior, bem como tomou todas as medidas aplicáveis a cada caso. Além disso, encaminhou a este Tribunal as informações exigidas. Diante disso, considera-se cumprido o item 9.6, e seus subitens 9.6.1 e 9.6.2 (itens 72 a 86) . 
Convém registrar também que, diante do não cumprimento, em ocasião anterior, das determinações dos itens 9.2, 9.3 e 9.4.2.2 do Acórdão 8654/2018-TCU-Segunda Câmara, foi proposta a audiência de Márcia Abrahão Moura, Reitora da Universidade de Brasília, e José Augusto Abreu Sá Fortes, Secretário de Gestão Patrimonial da Universidade de Brasília, para que apresentassem razões de justificativa, bem como esclarecimentos sobre eventuais dificuldades técnicas ou jurídicas enfrentadas para o integral cumprimento das deliberações. Na análise das razões de justificativa apresentadas, ponderou-se o fato de que as determinações cujo não atendimento ensejaram a audiência restaram cumpridas ou, no caso de uma delas, convertida em recomendação, e que, além disso, a implantação na Universidade do SIG-UnB, solução de tecnologia de gestão de informações que vem sendo desenvolvida na UnB desde julho de 2017, associada às limitações orçamentárias da Universidade, podem de fato ter comprometido o atendimento tempestivo às determinações do Tribunal. Em razão disso, propôs-se o acolhimento das razões de justificativa apresentadas pelos gestores. 
O atendimento às determinações proporcionou o aprimoramento das informações relacionadas aos imóveis residenciais da UnB e a sua ampla divulgação, com vistas ao controle social da gestão dessas unidades, em harmonia com o princípio da transparência. Além disso, foram elucidadas inconsistências observadas nas informações disponibilizadas pela Universidade. Por fim, ampliaram-se as expectativas de isonomia na utilização dos imóveis residenciais da UnB e de garantia de que estão sendo usados exclusivamente para a consecução dos objetivos da Universidade. 
PROPOSTA DE ENCAMINHAMENTO
Ante o exposto, submetem-se os autos à consideração superior, com fulcro no art. 43, inciso I, da Lei 8.443/1992 c/c o art. 250, incisos I, II e III, e § 1º, e art. 169, I, do Regimento Interno do TCU, com as seguintes propostas relativas às deliberações do Acórdão 8654/2018-TCU-Segunda Câmara: 
0. considerar cumpridas as determinações contidas nos itens 9.2, 9.3, 9.4.1, 9.4.2.1 e 9.6 do acórdão, juntamente com seus respectivos subitens, à exceção da contida no subitem 9.2.6.2, considerada em cumprimento; 
0. converter em recomendação a determinação contida no item 9.4.2.2;
0. acolher as razões de justificativa apresentadas por Márcia Abrahão Moura e José Augusto Abreu Sá Fortes; 
0. dar ciência desta deliberação à Fundação Universidade de Brasília (FUB) , bem como a Márcia Abrahão Moura e José Augusto Abreu Sá Fortes; 
0. considerar encerrado este monitoramento do Acórdão 8654/2018-TCU-Segunda Câmara; 
0. apensar o processo ao TC Processo 020.885/2016-4, conforme art. 5º, II, da Portaria-Segecex 27/2009." 
	É o relatório.

não há.

Não atuou.

MONITORAMENTO. CUMPRIMENTO DE DETERMINAÇÕES. CONVERSÃO DE DETERMINAÇÃO EM RECOMENDAÇÃO. ARQUIVAMENTO.

MONITORAMENTO (MON)

Secretaria de Controle Externo da Educação (SecexEducação).

Este monitoramento foi autuado para verificar a implementação das determinações e da recomendação constantes do Acórdão 4205/2017-TCU-Segunda Câmara, por meio do qual foi apreciado processo de representação do Ministério Público Federal acerca de indícios de irregularidades na utilização de imóveis residenciais da Fundação Universidade de Brasília (FUB) .
Para verificar as providências adotadas pela FUB, a Secretaria de Controle Externo da Educação - SecexEducação, além de diligenciar a essa fundação, consultou os normativos da instituição, bem como os dados disponíveis no Relatório de Gestão de 2017, na página da Secretaria de Gestão Patrimonial da Universidade na internet e no Sistema de Gerenciamento dos Imóveis de Uso Especial da União (SPIUnet) .
A análise dessas informações levou à prolação do Acórdão 8654/2018-TCU-Segunda Câmara, por meio do qual esta Corte de Contas considerou: (i) parcialmente cumprida a determinação contida no subitem 9.2.1; (ii) não cumprida a determinação do subitem 9.2.2; e (iii) não implementada a recomendação do subitem 9.3, todos do julgado original. Em razão disso, nesse novo decisum, reiterou-se a determinação contida no subitem 9.2.2 do Acórdão 4205/2017-TCU-Segunda Câmara e fez-se nova determinação à FUB para que realizasse levantamento completo de seus bens imóveis residenciais, de modo a eliminar as discrepâncias apontadas por este Tribunal e contemplar todas as informações necessárias ao controle no tocante à utilização desses bens.
Em sua última instrução, a SecexEducação avaliou os esclarecimentos prestados pela Universidade de Brasília após a derradeira decisão, além de efetuar novas consultas nos sítios oficiais dessa universidade e de sua Secretaria de Gestão Patrimonial na internet, e chegou às seguintes conclusões quanto ao atendimento do Acórdão 8654/2018-TCU-Segunda Câmara:
0. as determinações constantes nos subitens 9.2 e 9.3 não foram cumpridas, pois as informações referentes aos imóveis - tanto aquelas fornecidas pela UnB, quanto as constantes do sítio da SGP na internet - encontram-se incompletas e desatualizadas; 
0. a determinação contida no subitem 9.4.2.1 foi cumprida, pois a Resolução do Conselho Diretor 1/2019 estabeleceu prazo máximo de dez anos para os servidores docentes e técnico-administrativos usufruírem do desconto de 20% do aluguel dos imóveis residenciais destinados à locação de terceiros; 
0. a determinação constante do subitem 9.4.2.2 não foi cumprida, pois permanece pendente de definição o limite de tempo para utilização dos imóveis destinados exclusivamente a servidores; 
0. as determinações contidas no subitem 9.6 e seus subitens 9.6.1 e 9.6.2 foram cumpridas, pois a UnB sanou as dúvidas levantadas e informou que os aluguéis com valores abaixo dos de mercado estão sendo tratados judicialmente.
Apesar da constatação do descumprimento de parte das determinações, considerando a complexidade das determinações emanadas por esta Corte e o fato de a Fundação Universidade de Brasília ter adotado algumas medidas - ainda que insuficientes -  com vistas a buscar cumpri-las, autorizei a Secretaria de Controle Externo da Educação a realizar a audiência da reitora da UnB - Márcia Abrahão Moura - e do Secretário de Gestão Patrimonial - José Augusto Abreu Sá Fortes - para que apresentassem suas justificativas para o não cumprimento integral das determinações contidas no Acórdão 8654/2018-TCU-Segunda Câmara e, se desejassem, esclarecessem eventuais dificuldades técnicas ou jurídicas enfrentadas para isso.
Realizadas as audiências, os argumentos e os documentos apresentados foram examinados pela unidade instrutiva, que concluiu estarem cumpridas as determinações contidas nos subitens 9.2, 9.3, 9.4.1, 9.4.2.1 e 9.6 - com seus respectivos subitens - do Acórdão 8654/2018-TCU-Segunda Câmara.
De fato, os quatro relatórios que agora estão disponibilizados na página da Secretaria de Gestão Patrimonial da UnB na internet - relações de imóveis, ocupantes, descontos e pagamentos - trazem a maioria das informações necessárias ao controle no tocante à utilização de imóveis residenciais da Fundação Universidade de Brasília, atendendo parcialmente à determinação contida no subitem 9.2 da mencionada decisão. Permanecem pendentes de divulgação as informações relativas à instituição de origem no caso de o imóvel ser ocupado por aluno - subitem 9.2.6.2. Considerando que os gestores informaram que esses dados passarão a ser disponibilizados quando da implantação do subsistema acadêmico do SIG-UnB - solução de tecnologia integrada de gestão de informações acadêmicas e administrativas da Universidade -, prevista para o primeiro semestre deste ano, entendo que se pode considerar esse subitem em atendimento.
Considero igualmente cumprida a determinação contida no subitem 9.3 do julgado, pois os mencionados relatórios mensais estão disponibilizados no sítio da SGP em formato que permite a visualização do conjunto de registros e garante a transparência, o amplo acesso e o controle social na gestão dos imóveis dessa fundação.
Por sua vez, persiste pendente de cumprimento a determinação contida no subitem 9.4.2.2 do Acórdão 8654/2018-TCU-Segunda Câmara, pois ainda não há normativo fixando prazo máximo para usufruto do direito à ocupação dos imóveis destinados exclusivamente a servidores da Universidade de Brasília. No entanto, considerando os argumentos apresentados para defesa da sistemática atualmente utilizada - redução progressiva do desconto na taxa de ocupação com o tempo de utilização -, os problemas decorrentes da substituição dos ocupantes dos imóveis e os transtornos pessoais e profissionais a que ficariam submetidos os moradores obrigados a sair dos imóveis, entendo que a mencionada determinação deve ser convertida em recomendação, de modo que a UnB possa avaliar a conveniência e a oportunidade de implementá-la, nos termos do art. 11 da Resolução TCU 315/2020. 
Destarte, julgo que as razões de justificativa apresentadas por Márcia Abrahão Moura e José Augusto Abreu Sá Fortes devem ser acatadas, considerando-se cumpridas as determinações contidas nos subitens 9.2, 9.3, 9.4.1, 9.4.2.1 e 9.6 do Acórdão 8654/2018-TCU-Segunda Câmara, à exceção do subitem 9.2.6.2, ainda em cumprimento.
	Ante o exposto, VOTO por que o Tribunal adote a minuta de acórdão que submeto à consideração deste Colegiado.
TCU, Sala das Sessões Ministro Luciano Brandão Alves de Souza, em 26 de maio de 2020.
ANA ARRAES 
Relatora